【裁判字號】    96,易,311
【裁判日期】    971215
【裁判案由】    竊盜
【裁判全文】
臺灣花蓮地方法院刑事判決               96年度易字第311號
公  訴  人  臺灣花蓮地方法院檢察署檢察官
被      告  乙○○
選任辯護人  吳明益律師
            林政雄律師
            籃健銘律師
被      告  己○○
            庚○○
            丙○○
            甲○○
            戊○○
            丁○○
上列被告因竊盜案件，經檢察官提起公訴（96年度偵字第1717號
、第2518號），本院判決如下：
    主  文
乙○○、己○○、庚○○、丙○○、甲○○、戊○○、丁○○均
無罪。
    理  由
一、公訴意旨略以：被告乙○○夥同被告甲○○、戊○○、丁○○等人基於共同為自己不法所有之意圖，以載運原堆置之砂
    石為幌子，於民國 96年2月初起，由被告乙○○為現場負責
    人，被告甲○○駕駛車號 905GX大貨車，被告甲○○並僱用
    不詳姓名之男子駕駛另一部不詳車號之大貨車，載運土石，
    被告甲○○復僱用被告戊○○駕駛挖土機挖取土石， 3人共
    同在被告丁○○所佔耕座落花蓮縣萬榮鄉○○段 309地號、
    310地號國有土地上盜採土石，盜挖面積約 6600平方公尺（
    寬66公尺、長約100公尺、深約1.6公尺，下稱西寶段土地 )
    ，嗣為警方於96年4月30日上午9時35分許，在上開土地上當
    場查獲；被告乙○○復夥同被告己○○、庚○○、丙○○等
    人，基於共同意圖為自己不法所有之犯意，以同一手法，自
    96 年3月初起，由被告乙○○為現場負責人，僱用被告丙○○駕駛挖土機挖土，僱用被告庚○○、己○○ 2人分別駕駛
    松利砂石廠所有無車牌之大貨車載運土石，在賴基光所佔耕
    之松利砂石場以西約300公尺處｛GPS衛星定位座標題
    (1)X286639 、Y0000000，(2) X289546、Y0000000，下稱賴
    基光佔耕土地 ｝無地號國有土地上盜採土石， 盜挖面積約
    1053.15平方公尺（上底長7.8公尺、下底長21.7公尺、高約
    71.4公尺、深約1.4公尺)。因認被告7人涉有刑法第321條第
    1項第4款結夥竊盜罪嫌等語。
二、按犯罪事實應依證據認定之，無證據不得認定犯罪事實；又
    不能證明被告犯罪者，應諭知無罪之判決，刑事訴訟法第15
    4條第2項、第301條第1項分別定有明文。再所謂認定犯罪事
    實之證據，係指足以認定被告確有犯罪行為之積極證據而言
    ，苟未能發現相當證據，或證據不足為不利於被告事實之認
    定時，即應為有利於被告之認定，更不必有何有利之證據，
    亦不能以推測或擬制之方法，以為裁判基礎（最高法院29年
    度上字第3105號、40年度臺上字第86號、56年度臺上字第80
    7號判例意旨參照）。
三、公訴人認被告 7人涉有竊盜罪嫌，無非係以被告甲○○、戊○○、丁○○、庚○○、己○○、丙○○等人在警詢及偵查
    中之自白、證人賴基光、李賢王、劉啟東等人在警詢或偵查
    中之證詞、現場測繪圖2份、花蓮縣萬榮鄉○○段309地號、
    310地號地籍圖謄本各 1份、土地登記簿謄本各2份、挖土機
    具及曳引車之代保管條1份、會勘紀錄2份、被告乙○○與被
    告丁○○及證人賴基光 2人土地租約、呂玉蘭與蔡菊蘭、劉
    啟東與蕭榮財土地租約影本各 1份、紘煜公司劉啟東與松利
    砂石行葉福龍砂石代工合約書影本 1份及現場照片41張，為
    其所憑之論據。
四、訊據被告乙○○固不否認僱請被告己○○、庚○○、丙○○
    、甲○○於上揭時、地，挖取載運砂石，被告己○○、庚○○、丙○○、甲○○、戊○○亦不否認其曾在系爭土地受僱
    工作等情，惟被告 7人均堅決否認有何竊盜之犯行，分別辯
    稱如下：
（一）被告乙○○辯稱：系爭砂石係謝天義由萬里溪河川疏濬後
      放置在花蓮縣萬榮鄉○○段地號309號、310號及松利砂石
      場以西300公尺處附近，伊於 95年間向謝天義購買，因工
      廠停工，96年 2月初承接業務始搬運，原料和級配都有來
      源證明，西寶段土地地主說係魚池，故挖掘的很深，伊只
      跟被告甲○○交代將堆置的砂石載走即可，不可以挖深，
      松利砂石場以西部分，之前本身地目就是 1.4公尺深，挖
      走的也都是原本放在那裡的砂石，並沒有偷挖放置土地上
      的砂石等語。
（二）被告己○○辯稱：被告乙○○僱用伊開車到堆料的地方進
      料，但不知道料怎麼來的，伊有看到挖土機在開挖，但挖
      土機挖多深不清楚，沒有挖很深，伊於 3月27日去開砂石
      車，第2天就被查獲等語。
（三）被告庚○○辯稱：伊係受僱於松利砂石場，開松利砂石場
      所有之砂石車，當天係臨時由被告乙○○叫伊去該處載運
      砂石至松利砂石場，伊不知道土地所有人是誰，只知道是
      公司所承租等語。
（四）被告丙○○辯稱：伊係於96年3月28日上午9時許，臨時應
      被告乙○○之要求至該地挖取砂石裝車，怪手係松利砂石
      場所有，被告乙○○並未指示向下挖，只說可以用的砂石
      就挖起來裝車，伊看見堆置情形係堆成一堆一堆的，但堆
      幾堆因時間久了，沒有記得很清楚等語。
（五）被告甲○○辯稱：伊係受僱於被告乙○○，於 96年2月至
      西寶段回填土地，伊於 96年2月僱用被告戊○○駕駛其所
      有之挖土機挖掘砂石載運，所載運砂石係謝天義於93年疏
      浚河床之土石原料，謝天義於生前將該砂石賣給廣德砂石
      場，謝天義經被告丁○○之配偶蔡菊蘭之同意，堆置在被
      告丁○○所承租之國有地內，該地原本就有一定深度，伊
      有會同被告丁○○，問過被告丁○○怎麼挖，被告丁○○
      說以前最低大約 2米深，伊挖級配時，看到土就沒有往下
      挖，級配都是疏濬河川的，有石頭也有砂石，原本的土差
      不多像咖啡色的細沙有帶點泥巴等語。
（六）被告戊○○辯稱：伊於 96年3月受僱於被告甲○○，在被
      告丁○○所承租之土地駕駛挖土機挖掘砂石裝載運送，陸
      續做了一個多月，砂石載到廣德砂石行，以前名為松利，
      由被告乙○○付錢給伊，該地以前深度就有 2米深，被告
      丁○○有提供申請資料，伊才敢下去挖掘，伊有看到堆置
      之砂石，被告甲○○說要整地，所以叫伊把以前疏濬之砂
      石挖走等語。
（七）被告丁○○辯稱：西寶段309、310地號，伊並無所有權，
      但伊有使用權，伊之配偶蔡菊蘭於 93年5月25日將西寶段
      兩筆地出租給謝天義之配偶呂玉蘭，用以堆砂石原料使用
      ，租約內記載租約到期後要回填以利日後種田使用，原本
      地離地面二米深，警方去查時，被告甲○○與戊○○在挖
      的砂石是以前的老闆謝天義堆的，伊確定沒有往下挖等語
      。
五、經查：
（一）西寶段土地部分：
   1、查鞍順砂石行實際負責人謝天義以其配偶呂玉蘭即鞍順砂
      石行負責人之名義，於 93年5月25日與被告丁○○之妻蔡
      菊蘭，就被告丁○○所佔耕之土地即西寶段土地簽訂租約
      ，租金每年3萬元，租期 5年之事實，有雙方租約1紙在卷
      可查（警卷C1第39頁），訂立租約後，謝天義於 93年9月
      間以翔欣實業有限公司名義，向經濟部水利署第九河川局
      及花蓮縣政府申請土石採取，業經許可在花蓮縣萬榮鄉○○段萬里溪 15斷面附近地方河川公地，面積為2公頃36公
      畝36平方公尺，至 93年12月31日止，得採取土、砂、石2
      萬6600立方公尺一節，亦有花蓮縣政府 93年9月15日府工
      水字第 09301289610號土石採取許可證、經濟部水利署第
      九河川局93年8月24日水授九字第09389002800號土石採取
      使用河川公（私）地許可書影本及同局 97年1月10日水九
      管字第09750000310號函各1份在卷可稽（偵卷B2第26頁、
      本院卷第65、80頁），而後謝天義將疏浚所得之砂石原料
      堆置在上開西寶段土地一情，業據被告丁○○於警詢及偵
      查中陳述明確（警詢C1卷第24頁、偵卷B1第36頁），及被
      告甲○○於警詢供陳在卷（警詢C1卷第 9頁），佐以卷附
      西寶段土地之航照圖，顯示 93年5月間之西寶段並未有砂
      石堆置情形，而 94年4月間即有灰白色之砂石大量堆置，
      其高度比鄰近之紅色建築物超出很多等情，有行政院農業
      委員會林務局農林航空測量所97年9月3日農測調字第0979
      250040號函在卷可稽，顯見西寶段土地確實有堆置砂石之
      情形，由此可知，被告乙○○辯稱謝天義於93年間自萬里
      溪疏浚工程取得之砂石，堆置於被告丁○○所佔耕之西寶
      段土地之事實，尚非無據。
   2、次查，謝天義因與被告乙○○之兄林明德有債務關係，故
      謝天義於 95年8月20日將上開所取得之萬里溪疏浚砂石原
      料，以鞍雄企業有限公司（代表人呂玉蘭）之名義，轉賣
      與松利砂石行，而被告乙○○與其兄林明德為松利砂石行
      股東之一等情，有松利砂石行與鞍雄企業有限公司所簽訂
      之萬里溪級配買賣合約書 1份在卷可稽（本院卷第66頁）
      ，核與被告甲○○於警詢之供述及被告乙○○於本院審理
      時之陳述情節大致相符，是被告乙○○辯稱其因出資松利
      砂石行而擔任工地現場主任，負責將上開松利砂石行所購
      買之萬里溪疏浚砂石原料運回砂石場生產製造砂石等語，
      亦非不可採。
   3、又查，被告乙○○委請被告甲○○將原堆置於被告丁○○
      所佔耕土地上之萬里溪疏浚砂石原料運回松利砂石場內，
      並未指示往下挖取盜採砂石一節，業據被告乙○○、甲○○、戊○○、丁○○等人在警詢、偵查及本院審理時供述
      明確，且觀之現場照片，亦未有何特別挖深之情形，況且
      被告乙○○等人所挖掘土石，檢察官亦無提出證據可供比
      對究竟與土地原本之土石是否有異，難以認定被告乙○○
      有指示往下挖取之情事，佐以西寶段土地係被告丁○○所
      佔耕，經開墾為水田，用以種植水稻等作物，其地勢原本
      即有 2米深等情，有被告丁○○於警詢、偵查中及被告甲○○於警詢時之陳述在卷可按（警詢C1卷第 9頁、第23頁
      、偵查B1卷第13、36頁），且卷附西寶段附近農田使用情
      形之照片（本院卷第73-75頁）及93年5月10日之航照圖，
      亦顯示其地勢較周圍路面低且深乙節，核與證人即花蓮縣
      萬榮鄉公所農業休閒課臨時約僱人員李賢王於警詢時證述
      ：地層凹陷約1米6左右，現場堆置有石頭及砂石等語相符
      ，足見西寶段土地原本之地貌即較為低窪。再者，被告乙○○向謝天義購買之砂石有 6萬立方公尺之多，而據被告
      甲○○等人於警詢時之陳述，西寶段土地所載運之砂石，
      共載運約240台車，每台車約可載運 15立方公尺之砂石，
      合計約3600立方公尺之砂石等語，亦足徵被告乙○○等人
      載運之砂石並未超過合理數量，未有往下超挖之情事。況
      且，西寶段土地原本為水田，依常情水田內應為一般種田
      之泥土，其內是否有可供利用作為生產級配之砂石存在，
      檢察官並未舉證證明，是被告乙○○辯稱其未指示在西寶
      段土地往下挖取砂石等詞，尚非虛妄，是本件尚難僅以西
      寶段土地較為低窪而遽以認定被告乙○○有竊取砂石之犯
      行。
   4、末查，被告丁○○於本院審理時陳述：伊將西寶段土地出
      租係因該地低窪無法耕作，希望將地填平，後來謝天義將
      砂石堆滿，嗣後被告乙○○就僱工來挖取砂石，挖取之砂
      即係原堆在伊土地上之砂石，挖的並沒有比之前的地勢更
      低，伊於警詢及偵查中所說農地被挖深，係指深度本來就
      是 2米深左右，並沒有被挖深，伊允許被告乙○○等人將
      土地上之砂石拿走，再回填泥土，讓伊可以再耕作，被告
      乙○○目前尚未將地填平等語，核與被告乙○○辯稱其係
      合法承接挖取砂石業務，於95年12月10日向被告丁○○承
      租土地，因尚未完成就遭取締，因此來不及回填等情相符
      ，復有租約影本 1紙附卷可按，由此可知，被告丁○○出
      租目的在於希望能改善土地狀況，將土地回填至一定高度
      ，以利將來能夠繼續耕作，被告丁○○上開辯稱，非無可
      採，而檢察官就此部分亦並未提出任何證據加以佐證被告
      丁○○有何竊盜之犯行，是難以僅憑西寶段土地租約遽認
      定被告丁○○有竊取砂石之意圖，且與被告乙○○等人有
      竊盜之犯意聯絡與行為分擔。至被告甲○○係被告乙○○
      之砂石載運承包商，被告戊○○則為被告甲○○所僱用，
      被告乙○○僅指示被告甲○○將原堆置於西寶段土地上疏
      浚砂石原料載運至松利砂石場以西堆置，並未指示其等在
      上開土地向下挖取砂石一節，業據被告甲○○及戊○○於
      警詢、偵查及本院審理時供述明確，核與被告乙○○上開
      辯詞相符，而檢察官就此部分並未提出其他佐證證明被告
      等人確有本件竊盜犯行，是難僅以被告甲○○及戊○○曾
      在西寶段工作而逕認被告等人有竊取砂石之意圖，且與被
      告乙○○等人有竊盜之犯意聯絡與行為分擔。
（二）賴基光佔耕土地部分：
   1、經查，賴基光佔耕土地上原即堆置馬鞍溪疏浚所得之砂石
      原料，該砂石原料係由謝天義以鞍順企業有限公司，向花
      蓮縣政府申請在花蓮縣萬榮鄉○○段馬鞍溪19斷面附近地
      方河川公地所採取之土石，有花蓮縣政府 92年5月13日府
      工水字第 09200510600號土石採取場登記證影本及經濟部
      水利署第九河川局97年1月10日水九管字第09750000310號
      函各 1份附卷可查（本院卷第76、80頁），該堆置場並經
      花蓮縣政府核發固定空氣污染源設置許可證，此有花蓮縣
      政府94年4月18日府環空字第09406202240號在卷可稽（警
      詢C2卷第54頁），而謝天義向賴基光承租該土地用以堆置
      上開疏浚馬鞍溪之砂石乙節，有證人賴基光於偵查中證述
      在卷可參（偵查B2第21頁、第57頁），謝天義嗣後將該砂
      石原料轉售與松利砂石行，而被告乙○○亦於95年12月14
      日向證人賴基光承租該佔耕土地之情，亦有證人賴基光於
      偵查中之證述及證人賴基光與被告乙○○所簽訂之土地讓
      租合約書 1紙在卷可憑（偵卷B2第57頁、警卷C2第53頁）
      ，之後被告乙○○又將堆置於西寶段土地之萬里溪疏浚砂
      石原料運至該地堆置一節，有被告乙○○於本院準備程序
      時供述在卷可查，由此可知，賴基光佔耕土地上堆置之砂
      石，係自萬里溪及馬鞍溪疏浚工程取得之砂石等情，應堪
      認定。
   2、次查，賴基光佔耕之土地原係種植玉米、曾麻六甲等作物
      ，該地原本即為凸起之河川地，非平整之地面，證人賴基
      光與被告乙○○簽約要將地推平一節，業據證人賴基光在
      偵查中證述明確（偵卷B2第56頁），佐以被告乙○○將西
      寶段之砂石運來堆置，衡情該地自有砂石堆料及泥堆等情
      ，且觀之賴基光佔耕土地之空照圖，可見該地區於93、94
      年間之地貌均為樹林草木，於95年10月時，則堆置砂石與
      泥土，且其上已有卡車行駛，顯見該地區於95年間之地貌
      已有變化，核與證人李賢王於警詢之證述、現場照片及現
      場測繪圖所顯示有砂石堆料及泥堆等情相符（警卷C2第第
      25頁、第 36-43頁），是被告乙○○上揭辯詞，尚非無據
      ，難僅以地貌較為低窪即遽認被告等人有盜採砂石之事實
      。
   3、又查，被告庚○○、丙○○及己○○均係臨時受僱至賴基
      光佔耕土地工作，其等均屬臨時工性質，被告乙○○並未
      指示往下挖取等情之事實，業據被告乙○○、庚○○、丙○○及己○○於警詢、偵查及本院審理時供述明確，其等
      僅係依被告乙○○之指示載運堆置之砂石，且所載運之數
      量與工作薪資亦無明顯違反常情，檢察官雖提出之挖土機
      具及曳引車代保管條 1紙，惟僅得證明被告等人有使用挖
      土機具挖取砂石之事實，是難以據此逕認被告等人有竊取
      砂石之意圖，且與被告乙○○等人有竊盜之犯意聯絡與行
      為分擔。
   4、末查，檢察官其餘所舉之花蓮縣萬榮鄉○○段309地號、3
      10地號地籍圖、土地登記簿謄本各 2份，亦僅得證明西寶
      段土地為國有土地，而觀之經濟部水利署第九河川局會勘
      紀錄 2份，會勘人員亦未能確定是否為盜採砂石情事（警
      卷C1第38頁、警卷C2第27、28頁），仍難僅以此即遽認被
      告等人有盜採砂石之事實。再者，證人即紘煜公司負責人
      劉啟東於偵查中所述尚難認定與本件犯罪事實有何關連，
      另檢察官所舉被告乙○○與被告丁○○及證人賴基光 2人
      土地租約、呂玉蘭與蔡菊蘭、劉啟東與蕭榮財土地租約影
      本各 1份、紘煜公司劉啟東與松利砂石行葉福龍砂石代工
      合約書影本 1份，反能證明被告等人所言非虛，尚難推論
      被告等人確有本件犯行。
六、綜上所述，被告乙○○有系爭砂石之買賣契約書及系爭兩筆
    土地之承租契約書，其前手又有疏浚河川砂石之申請，是其
    將所堆放之砂石清運搬離現地，要難謂有何意圖為自己不法
    所有可言，被告丁○○僅將地出租他人回填，而被告己○○
    、庚○○、丙○○、甲○○及戊○○僅係在現場工作之司機
    與工人，衡情均難認與被告乙○○有何犯意聯絡。本件檢察
    官所舉證據不能證明被告 7人所為符合刑法竊盜構成要件，
    且被告 7人所為辯解亦非無據。此外，本院查無其他積極證
    據足資證明被告7人確有竊盜犯行，本件不能證明被告7人犯
    罪，揆諸首揭法條及判例意旨，爰為被告 7人均無罪之諭知
    。
據上論斷，應依刑事訴訟法第301條第1項之規定，判決如主文。
本案經檢察官吳文正到庭執行職務。
中    華    民    國    97    年    12    月    15    日
                  刑事第一庭  審判長法  官  張健河
                                    法  官  蕭一弘
                                    法  官  魏俊明
以上正本證明與原本無異。
如不服本判決應於收受送達後10日內向本院提出上訴書狀，並應
敘述具體理由。其未敘述上訴理由者，應於上訴期間屆滿後20日
內向本院補提理由書 (均須按他造當事人之人數附繕本)「切勿
逕送上級法院」。告訴人或被害人如對於本判決不服者，應具備
理由請求檢察官上訴，其上訴期間之計算係以檢察官收受判決正
本之日期為準。
中    華    民    國    97    年    12    月    15    日
                                    書記官


司法院資訊處製作；財團法人民間司法改革基金會備份。
